【裁判字號】    97,訴,1160
【裁判日期】    970925
【裁判案由】    拆屋還地
【裁判全文】
臺灣高雄地方法院民事判決              97年度訴字第1160號
原      告  南和興產股份有限公司
法定代理人  甲○○
訴訟代理人  張賜龍律師
            陳靜娟律師
被      告  乙○○
當事人間拆屋還地事件，本院於民國97年9 月11日言詞辯論終結
，判決如下：
  主  文
被告應將坐落高雄市○○區○○段一九九五地號土地如附圖二編
號A 部分（面積伍拾捌點參陸平方公尺）土地上之地上物拆除，
並將土地返還與原告。
被告應給付原告新台幣壹拾萬零陸佰捌拾玖元，及自民國九十七
年二月二十八日起至清償日止，按年息百分之五計算之利息。
訴訟費用由被告負擔三分之一，餘由原告負擔。
  事實及理由
一、按訴狀送達後，原告不得將原訴變更或追加他訴，但擴張或
    減縮應受判決事項之聲明者，不在此限，民事訴訟法第255
    條第1 項第3 款定有明文。本件原告起訴時原請求被告應將
    坐落高雄市○○區○○段1995地號土地（下稱系爭土地）如
    附圖一編號7 部分（面積5 平方公尺）、編號8 部分（面積
    49平方公尺）土地上之地上物拆除，並將土地返還與原告，
    及被告應給付原告新台幣（下同）1,133,522 元，及自起訴
    狀繕本送達翌日（民國97年2 月28日）起至清償日止，按年
    息百分之5 計算之利息，嗣於本院審理中變更訴之聲明為：
    (一)被告應將坐落系爭土地如附圖二編號A 部分（面積58.36
    平方公尺）土地上之地上物拆除，並將土地返還與原告，(二)
    被告應給付原告335,628 元及上揭利息，此有97年8 月14日
    民事準備狀可憑（本院卷第85頁）；揆諸首揭規定，於法有
    據，合先敘明。
二、原告起訴主張：系爭土地為原告所有，被告及訴外人陳黃寶
    綵（即被告母親，於91年8 月24日死亡）前於77年7 月1 日
    向原告承租系爭土地如附圖二編號A 部分所示面積興建房屋
    （門牌號碼為高雄市○○區○○路53巷13號，下稱系爭建物
    ），嗣於78年6 月30日租期屆滿後，被告竟拒不將系爭土地
    回復原狀並遷出，而無權占用迄今，是原告自得依民法第76
    7 條前段規定，請求被告將地上物拆除，並將占用土地返還
    與原告。又被告無法律上原因，無權占用附圖二編號A 部分
    土地，因而受有相當於租金之利益，致原告受損害，原告亦
    得依不當得利規定，請求被告返還5 年相當於租金之不當得
    利共335,628 元【計算式：11502 （每平方公尺申報地價）
    ×58.36 （平方公尺）×10% （年息）×5 （年）＝335,62
    8 】，為此提起本訴，並聲明：(一)被告應將坐落系爭土地如
    附圖二編號A 部分（面積58.36 平方公尺）土地上之地上物
    拆除，並將土地返還與原告，(二)被告應給付原告335,62 8元
    及自起訴狀繕本送達翌日（民國97年2 月28日）起至清償日
    止，按年息百分之5 計算之利息。
三、被告則以：系爭土地如附圖二編號A 部分土地上之系爭建物
    確為被告所建，而該部分土地前係向原告所承租，後於81年
    間，因被告配偶過世，被告不知應向何人繳納租金，原告亦
    未派人前來收租或通知被告應搬遷，故未再繳納租金，而仍
    繼續居住在系爭土地上等語置辯，並聲明：駁回原告之訴。
四、兩造不爭執事項如下：
  (一)系爭土地為原告所有，而被告於系爭土地如附圖二編號A 部
    分土地上建有系爭建物，此有系爭土地之土地登記謄本（本
    院卷第9 頁），且經本院會同高雄市政府地政處新興地政事
    務所人員勘驗現場屬實，並製有勘驗筆錄（本院卷第48頁）
    及如附圖二之土地複丈成果圖各1 份附卷可稽。
  (二)訴外人陳黃寶綵即被告母親於77年7 月1 日至78年6 月30日
    間，有向原告承租系爭土地，此有土地租賃契約（下稱系爭
    土地租賃契約，本院卷第12頁）附卷可憑。
  (三)被告自78年6 月30日租期屆滿後迄今，均未曾向原告繳納租
    金或簽訂租賃契約。
五、原告主張其所有系爭土地，遭被告無權占用如附圖二編號A
    部分（面積58.36 平方公尺），故請求被告拆屋還地，並給
    付5 年之相當於租金之不當得利等情，為被告以前開情詞否
    認。是本件爭點為：(一)被告是否無權占用系爭土地？(二)被告
    是否應給付原告相當於租金之不當得利？金額為何？
六、被告是否無權占用系爭土地？原告請求被告拆屋還地，有無
    理由？
    按所有人對於無權占有或侵奪其所有物者，得請求返還之，
    對於妨害其所有權者，得請求除去之，有妨害其所有權之虞
    者，得請求防止之，民法第767 條定有明文。經查，被告對
    其占用原告所有系爭土地如附圖二所示編號A 部分，而於其
    上建築系爭建物，已不爭執。至被告辯稱：因被告配偶過世
    ，被告不知應向何人繳納租金，原告亦未派人前來收租或通
    知被告應搬遷，故未再繳納租金，仍繼續居住在系爭土地上
    云云，而按「租賃期限屆滿後，承租人仍為租賃物之使用收
    益，而出租人不即表示反對之意思者，視為以不定期限繼續
    契約。」，民法第451 條固有明文。然按「民法第451 條所
    定出租人於租期屆滿後須即表示反對之意思，始生阻止續租
    之效力。意在防止出租人於租期屆滿後，明知承租人就租賃
    物繼續使用收益而無反對之表示，過後忽又主張租賃關係消
    滅，使承租人陷於窘境而設，並非含有必須於租期屆滿時，
    始得表示反對之意義存在。故於訂約之際，訂明期滿後絕不
    續租，或續租應另訂契約者，仍難謂不發生阻止續約之效力
    。」，此有最高法院55年度台上字第276 號判例可資參照。
    查系爭土地租賃契約第2 條既已明文約定「期限屆滿，須經
    雙方另訂書面合約，始得繼續承租，」，此有系爭土地租賃
    契約（本院卷第12頁）在卷為憑，而被告復自承自78年6 月
    30日系爭土地租賃契約租期屆滿後迄今，均未與原告簽訂租
    賃契約，是揆諸前揭判例說明，系爭土地租賃契約因無另訂
    續租之契約，其租賃關係自於78年6 月30日租期屆滿時已消
    滅，被告執此為辯，並無可採。則原告既為系爭土地所有人
    ，且被告無其他法律關係而占有系爭土地，是原告本於民法
    第767 條物上請求權法律關係，請求被告應將坐落系爭土地
    如附圖二編號A 部分（面積58.36 平方公尺）土地上之地上
    物拆除，並將土地返還與原告，即屬有據，應予准許。
七、原告另請求被告返還5 年之相當於租金之不當得利是否有理
    由，得請求之金額若干？
  (一)按無法律上之原因而受利益，致他人受損害者，應返還其利
    益，民法第179 條前段定有明文。又依不當得利之法則請求
    返還不當得利，以無法律上之原因而受利益，致他人受有損
    害為其要件，故其得請求返還之範圍，應以對方所受之利益
    為度，非以請求人所受損害若干為準，無權占有他人土地，
    可能獲得相當於租金之利益為社會通常之觀念，是被上訴人
    抗辯其占有系爭土地所得之利益，僅相當於法定最高限額租
    金之數額，尚屬可採，最高法院61年度臺上字第1695號著有
    判例可參。
  (二)本件原告主張被告所有系爭建物，自78年6 月30日系爭土地
    租賃契約租期屆滿後，即無正當權源，占有系爭土地如附圖
    二編號A 部分迄今，自屬無權占有，依民法第179 條前段規
    定，被告獲有相當於租金之利益，原告受有相當於租金之損
    害，請求被告返還5 年之相當於租金之利益，於法尚非無據
    ，應予准許。惟按：
    (1)城市地方房屋之租金，以不超過土地及其建築物申報總價
      年息百分之十為限，土地法第97條第1 項定有明文；此項
      規定於租用基地建築房屋，準用之，同法第105 條亦有明
      文。另土地法第105 條準用同法第97條所定，建築基地之
      租金，按申報價額年息百分之十為限，乃指基地租金之最
      高限額而言，並非必須照申報地價額年息百分之十計算；
      基地租金之數額，除以基地申報地價為基礎外，尚須斟酌
      基地之位置，工商業繁榮之程度，承租人利用基地之經濟
      價值及所受利益等項，並與鄰地租金相比較，以為決定，
      並非必達申報總地價年息百分之十最高額最高法院46年度
      臺上字第855 號、68年度臺上字第3071號亦分別著有判例
      足參。
    (2)本件被告所受之不當得利雖為對系爭土地之占有，然依該
      利益之性質已無從返還，自應償還其價額。又該不當得利
      部分原告雖請求就被告無權占有土地之面積，依申報地價
      年息百分之十計算。惟本院斟酌系爭土地坐落於高雄市○
      ○區○○段1995地號，位處福安路與河北路53巷路口，對
      面為福西公園，而河北路53巷內均為老舊房屋，福安路上
      則有商店10餘間，車輛往來非多，商業經濟情況普通，被
      告占用系爭土地所搭建之系爭建物為磚造鐵皮屋2 層樓，
      供己自住，此經本院勘明，並有勘驗筆錄（本院卷第48頁
      ）及原告提出之相片2 張（本院卷第50頁）等各情，認原
      告請求按法定地價年息百分之十計算相當於租金之不當得
      利尚屬過高，應按年息百分之三計算為當。又系爭土地，
      自92年1 月起迄言詞辯論終結時止，每平方公尺之申報地
      價均為11502 元，有原告提出為兩造不爭執之土地登記謄
      本可稽（本院卷第9 頁），被告占有之面積為如附圖二編
      號A 部分（58.36 平方公尺）所示，是原告請求被告就其
      占有使用之基地面積，給付5 年之相當於租金之不當得利
      共100,689 元【計算式：11502 （每平方公尺申報地價）
      ×58.36 （平方公尺）×3%（年息）×5 （年）＝100,68
      9 （元以下四捨五入）】，亦屬正當，應予准許。至逾此
      部分之請求，即非有據，應予駁回。
八、綜上所述，原告主張系爭土地為其所有，被告就其上之地上
    物有所有權，竟無正當權源占有使用該基地等情，即屬可信
    ；被告抗辯其因原告未派人前來收租或通知被告應搬遷，故
    未再繳納租金，而仍繼續居住在系爭土地上，自非無權占有
    云云，為不可採。從而，原告本於民法第767 條物上請求權
    規定，請求被告應將坐落系爭土地如附圖二編號A 部分（面
    積伍拾捌點參陸平方公尺）土地上之地上物拆除，並將土地
    返還與原告，即屬正當，應予准許。又其併依不當得利法律
    關係請求被告返還所受利益，即被告應給付原告100,689 元
    ，及自起訴狀繕本送達翌日（民國97年2 月28日）起至清償
    日止，按年息百分之5 計算之利息，核無不合，亦應准許；
    至逾此部分之請求，即非有據，不應准許。
九、本件事證已臻明確，兩造其餘攻擊、防禦方法，經本院審酌
    後，核與本件判決結果無影響，爰不逐一論述，附此敘明。
十、據上論結：本件原告之訴為一部有理由、一部無理由，依民
    事訴訟法第79條，判決如主文。
中    華    民    國    97    年    9     月    25    日
                  民事第四庭  審判長法  官  黃國川
                                    法  官  李嘉益
                                    法  官  郭瓊徽
上為正本，係依原本作成。
如不服本判決，應於送達後20日內，向本院提出上訴狀並表明上
訴理由，如於本判決宣示後送達前提起上訴者，應於判決送達後
10日內補提上訴理由書（須附繕本）。
中    華    民    國    97    年    9     月    25    日
                                    書記官  簡文清


司法院資訊處製作；財團法人民間司法改革基金會備份。
